ACORDAO-COMPLETO-2452106

ACÓRDÃO 1729/2021 ATA 4/2021 - PRIMEIRA CÂMARA

VISTOS, relatados e discutidos estes autos de tomada de contas especial instaurada pelo Ministério do Turismo em razão de irregularidades na execução física e financeira do Convênio 213/2004, celebrado com Agência de Desenvolvimento dos Municípios da Mesorregião do Vale do Ribeira/Guaraqueçaba - Agência MVRG, que teve por objeto a realização do "Encontro de Turismo Sustentável e Estruturação do Sistema de Informação de Turismo do Território da Mesorregião do Vale do Ribeira/Guaraqueçaba",
ACORDAM os Ministros do Tribunal de Contas da União, reunidos em sessão da Primeira Câmara, ante as razões expostas pelo Relator, em:
9.1. julgar irregulares, nos termos dos arts. 1º, inciso I, 16, inciso III, alínea c, da Lei 8.443/1992, c/c os arts. 19 e 23, inciso III, da mesma lei, as contas dos Srs. Décio José Ventura (CPF XXX.163.808-XX) e José Carlos Pinheiro Becker (CPF XXX.265.389-XX) e da Agência de Desenvolvimento dos Municípios da Mesorregião do Vale do Ribeira/Guaraqueçaba - Agência MVRG (CNPJ 04.632.000/0001-65) , condenando-os solidariamente ao pagamento da importância a seguir especificada, atualizada monetariamente e acrescida dos juros de mora, a partir da data discriminada até a data da efetiva quitação do débito, fixando-lhes o prazo de quinze dias, para que comprovem, perante o Tribunal, o recolhimento da referida quantia aos cofres do Tesouro Nacional, nos termos do art. 23, inciso III, alínea "a", da citada lei, c/c o art. 214, inciso III, alínea "a", do Regimento Interno do TCU;
Débito relacionado ao Sr. Décio José Ventura (CPF XXX.163.808-XX) , em solidariedade, com o Sr.  José Carlos Pinheiro Becker (CPF XXX.265.389-XX) e a Agência de Desenvolvimento dos Municípios da Mesorregião do Vale do Ribeira/Guaraqueçaba - Agência MVRG (CNPJ 04.632.000/0001-65) :
Data de ocorrência	Valor histórico (R$) 
17/9/2004		             51.120,00
9.2. autorizar, desde logo, se requerido, com fundamento no art. 26, da Lei 8.443, de 1992, c/c o art. 217, §§ 1º e 2º do Regimento Interno do TCU, o parcelamento da (s) dívida (s) em até 36 parcelas, incidindo sobre cada parcela, corrigida monetariamente, os correspondentes acréscimos legais, fixando-lhes o prazo de quinze dias, a contar do recebimento da notificação, para comprovarem, perante o Tribunal, o recolhimento da primeira parcela, e de trinta dias, a contar da parcela anterior, para comprovarem os recolhimentos das demais parcelas, devendo incidir, sobre cada valor mensal, atualizado monetariamente, os juros de mora devidos, no caso do débito, na forma prevista na legislação em vigor, alertando-se os responsáveis de que a falta de comprovação do recolhimento de qualquer parcela importará o vencimento antecipado do saldo devedor, nos termos do § 2º do art. 217 do Regimento Interno deste Tribunal;
9.3. dar ciência desta deliberação à Procuradoria da República no Estado de São Paulo, nos termos do § 3º do art. 16 da Lei 8.443/1992, c/c o § 7º do art. 209 do Regimento Interno do TCU, para adoção das medidas cabíveis; e
9.4. dar ciência desta deliberação ao Ministério do Turismo e aos responsáveis.

Tomada de contas especial instaurada em razão de irregularidades na execução física e financeira do objeto do Convênio 213/2004, que teve por objeto a realização do Encontro de Turismo Sustentável e Estruturação do Sistema de Informação de Turismo do Território da Mesorregião do Vale do Ribeira/Guaraqueçaba.

Primeira Câmara

Entidades/órgãos do Governo do Estado do Paraná; Ministério do Turismo.

3. Interessados/Responsáveis:
3.1. Interessado: Ministério do Turismo (05.457.283/0001-19)
3.2. Responsáveis: Agência de Desenvolvimento dos Municípios da Mesorregião Vale do Ribeira/Guaraqueçaba-(Agência MVRG) (04.632.000/0001-65); Décio José Ventura (XXX.163.808-XX); José Carlos Pinheiro Becker (XXX.265.389-XX).

13.1. Ministros presentes: Walton Alencar Rodrigues (Presidente), Benjamin Zymler (Relator) e Jorge Oliveira.
13.2. Ministro-Substituto convocado: Marcos Bemquerer Costa.

ACORDAO-COMPLETO-2496135

Acórdão 15183/2021 - Primeira Câmara

BENJAMIN ZYMLER

Adoto como relatório a instrução elaborada no âmbito da Secretaria de Controle Externo de Tomada de Contas Especial (peça 54) , cuja proposta de encaminhamento contou com a anuência do titular da unidade técnica (peça 56) e do representante do Ministério Público junto ao TCU (peça 57) :
"1.	Trata-se de Tomada de Contas Especial instaurada pelo Ministério do Turismo, em desfavor do Sr. José Carlos Pinheiro Becker, ex-diretor superintendente da Agência de Desenvolvimento dos Municípios da Mesorregião do Vale do Ribeira/Guaraqueçaba - Agência MVRG, entidade convenente que responde, solidariamente, pelo débito, em razão de irregularidades na execução física e financeira do objeto do Convênio 213/2004 - Siafi 510285 (peça 1, p. 137-151) , celebrado com o Ministério do Turismo, que teve por objeto a realização do "Encontro de Turismo Sustentável e Estruturação do Sistema de Informação de Turismo do Território da Mesorregião do Vale do Ribeira/Guaraqueçaba", conforme plano de trabalho (peça 1, p. 73-81) .
HISTÓRICO	
2.	O Convênio 213/2004 foi firmado no valor total de R$ 57.195,00, sendo R$ 51.120,00, à conta do concedente e R$ 6.075,00, referentes à contrapartida do convenente (peça 1, p. 141) . A vigência inicial prevista para a execução do convênio compreendia o período de 5/8/2004 a 5/12/2004 (peça 1, p. 151 e 155) . 	Os recursos foram liberados, por meio da Ordem Bancária 2004OB901596, no valor de R$ 51.120,00, de 17/9/2009 (peça 1, p. 157) .
3.	A prestação de contas não consta integralmente dos autos (alguns documentos enviados pelo convenente foram anexados à peça 1, p. 163-183 e 211-225) . Nada obstante, verificou-se que o órgão instaurador promoveu sua análise por meio da Nota de Análise Técnica s/n (peça 1, p. 185-189) , Nota Técnica de Análise 35/2006 (peça 1, p. 195-203) , Nota Técnica de Reanálise 195/2006 (peça 1, p. 235-245) e Nota Técnica de Reanálise 228/2007 (peça 1, p. 253-259) .
4.	O fundamento para a instauração da Tomada de Contas Especial, nos termos do Relatório de Auditoria CGU 1643/2015 (peça 1, p. 315-317) , foi o não saneamento das irregularidades apontadas na Solicitação de Auditoria AS 244759/003:
Encaminhar cópias dos contratos celebrados com os fornecedores;
Devolver o valor de R$ 190,17, devidamente corrigido, referente à não aplicação dos recursos no mercado financeiro [...];
Encaminhar cópias dos TEDs referentes a todos os pagamentos efetuados;
Encaminhar novas cópias das notas fiscais contendo a identificação do número do convênio.
5.		Por meio dos ofícios constantes da peça 1, p. 269, 273, 275 e edital de convocação, peça 1, p. 277, o órgão instaurador notificou o responsável e a entidade convenente da reprovação da prestação de contas e da possibilidade de instauração de TCE. Contudo, as missivas não se fizeram acompanhar dos respectivos Avisos de Recebimento (AR) .
6.	No Relatório de TCE 191/2015 (peça 1, p. 291-295) , concluiu-se que o prejuízo importaria no valor total dos recursos repassados, imputando-se a responsabilidade ao Sr. José Carlos Pinheiro Becker, ex-diretor superintendente da Agência de Desenvolvimento dos Municípios da Mesorregião do Vale do Ribeira/Guaraqueçaba - Agência MVRG, solidariamente com a entidade convenente, em razão de irregularidades na execução física e financeira do objeto do Convênio 213/2004 (Siafi 510285) . 
7.	O Relatório de Auditoria 1613/2015, da Controladoria Geral da União (peça 1, p. 315-317) também chegou às mesmas conclusões. Após serem emitidos o Certificado de Auditoria, o Parecer do Dirigente (peça 1, p. 319-320) e o Pronunciamento Ministerial (peça 1, p. 327) , o processo foi remetido a esse Tribunal.
8.	Na instrução inicial (peça 6) , analisando-se os documentos nos autos, concluiu-se pela necessidade de realização de citação solidária do Sr. José Carlos Pinheiro Becker e da Agência de Desenvolvimento dos Municípios da Mesorregião do Vale do Ribeira/Guaraqueçaba - Agência MVRG. Além disso, foi proposta a citação do Sr. Décio José Ventura, uma vez que ele foi Diretor-Presidente da Agência MVRG no período de 28/11/2003 a 09/02/2015, conforme dados obtidos na base de dados da Receita Federal, em que pese tenha pedido desligamento da entidade em 25/7/2005, (Peça 5 copiada das Peça 28 do TC Processo 014.675/2014-5, Peça 40 do TC Processo 030.327/2013-0 e Peça 22 do TC Processo 000.401/2014-5) , e ter apresentado, também, o Estatuto da Agência MVRG:
Ocorrência: Não encaminhamento de cópias dos contratos celebrados com os fornecedores, cópia dos TEDs referentes aos pagamentos, cópias das notas ficais contendo a identificação do número do convênio, com indícios de que o evento existiu, porém não foi executado com recursos do Convênio 213/2004 - SIAFI 510285, celebrado com o Ministério do Turismo.
Débito:
	DATA DA OCORRÊNCIA 
	VALOR ORIGINAL (R$) 

	17/9/2004
	51.120,00

                                       Valor atualizado monetariamente até 21/7/2017: R$ 105.394,10
Responsáveis: Srs. José Carlos Pinheiro Becker (CPF XXX.265.389-XX) e Décio José Ventura (CPF XXX.163.808-XX) e Agência de Desenvolvimento dos Municípios da Mesorregião do Vale do Ribeira/Guaraqueçaba - Agência MVRG (CNPJ 04.632.000/0001-65) .
9.	Em cumprimento ao despacho do Ministro-Relator (peça 9) , as citações foram promovidas, conforme quadro abaixo:
	Responsáveis
	Comunicações
	Avisos de Recebimento (AR) 
	OBS

	José Carlos Pinheiro Becker
	Ofício 1271/2017-TCU/Secex-PR
	Peça 16
	12/9/2017
	Peça 22
	Devolvido

		Ofício 1537/2017-TCU/Secex-PR
	Peça 24
	16/10/2017
	Peça 22
	Assinado

	Décio José Ventura
	Ofício 1270/2017-TCU/Secex-PR
	Peça 15
	25/8/2017
	Peça 18
	Assinado

	Agência de Desenvolvimento dos Municípios da Mesorregião do Vale do Ribeira/Guaraqueçaba (Agência MVRG) 
	Ofício 1272/2017-TCU/Secex-PR
	Peça 14
	25/8/2017
	Peça 17
	Devolvido

		Ofício 1269/2017-TCU/Secex-PR
	Peça 13
	25/8/2017
	Peça 19
	Assinado

10.	O Sr. Décio José Ventura apresentou, tempestivamente, suas alegações de defesa à peça 21.
11.	Transcorrido o prazo regimental, o Sr. José Carlos Pinheiro Becker e a Agência de Desenvolvimento dos Municípios da Mesorregião do Vale do Ribeira/Guaraqueçaba - Agência MVRG permaneceram silentes, passando a ser considerados revéis, nos termos do art. 12, §3º, da Lei 8.443/1992.
12.	Na instrução antecedente (peça 28) , analisando os documentos nos autos, concluiu-se pela necessidade de realização de diligência ao Ministério do Turismo e à Caixa Econômica Federal, tendo em vista que os documentos apresentados pelos responsáveis, a título de prestação de contas, não constavam integralmente nos autos. Além disso, foi proposta diligência à Caixa Econômica Federal com vistas ao encaminhamento dos extratos bancários da conta vinculada do convênio, conforme excerto da parte dispositiva do referido relatório abaixo reproduzido:
19.1 	realizar diligência, com fundamento nos arts. 10, § 1º, e 11 da Lei 8.443/1992 c/c o art. 157 do Regimento Interno/TCU, ao Ministério do Turismo, a fim de que, no prazo de quinze dias, encaminhe os documentos apresentados pela Agência de Desenvolvimento dos Municípios da Mesorregião do Vale do Ribeira/Guaraqueçaba - Agência MVRG - CNPJ (04.632.000/0001-65) , no âmbito do Convênio 213/2004 (Siafi 510285) , a título de prestação de contas, em especial, as fotos digitalizadas e o relatório técnico enviados pela entidade convenente, consoante consignado na Nota de Análise Técnica s/n (peça 1, p. 187) , bem como a documentação complementar, encaminhada, por meio do ofício s/n, datado de 25/1/2006 (peça 1, p. 247) , concernentes ao "despacho adjudicatório, extrato bancário e contrapartida", os quais foram solicitados pelo Ministério do Turismo, conforme Ofício 1559/2006/SPOA/SE/MTur (peça 1, p. 231-233) .
19.2	 realizar diligência, com fundamento nos arts. 10, § 1º, e 11 da Lei 8.443/1992 c/c o art. 157 do Regimento Interno/TCU, à Caixa Econômica Federal, a fim de que, no prazo de quinze dias, encaminhe os extratos, cópias de cheques e comprovantes de transferência eletrônica da conta corrente vinculada 1746-1, Agência bancária 1630 - Município de Curitiba - Paraná, relativos ao Convênio 213/2004 (Siafi 510285) , celebrado entre o Ministério do Turismo e a Agência de Desenvolvimento dos Municípios da Mesorregião do Vale do Ribeira/Guaraqueçaba - Agência MVRG - CNPJ (04.632.000/0001-65) , no período de 1º/9/2004 até a presente data, ou até o encerramento da conta.
13.	Em cumprimento ao pronunciamento da unidade (peça 30) , as diligências foram promovidas, conforme quadro abaixo:
	Comunicação 
	Data de expedição
	Peça
	Destinatário
	Data da ciência 
	Peça da ciência
	Peças da Resposta

	Ofício 8679/2019-Secomp-4
	1/11/2019
	31
	Ministério do Turismo
	5/11/2019
	33
	34

	Ofício 8680/2019-Secomp-4
	1/11/2019
	32
	Caixa Econômica Federal
	7/11/2019
	50
	35-48

ANÁLISE DOS PRESSUPOSTOS DE PROCEDIBILIDADE DA IN/TCU 71/2012
14.	Verifica-se que não houve o transcurso de mais de dez anos desde o fato gerador sem que tenha havido a notificação dos responsáveis pela autoridade administrativa federal competente (art. 6º, inciso II, c/c art. 19 da IN/TCU 71/2012, modificada pela IN/TCU 76/2016) , uma vez que os recursos foram transferidos em 17/9/2004 (peça 1, p. 157) e os responsáveis foram notificados sobre as irregularidades pela autoridade administrativa competente em 13/8/2010 (peça 1, p. 269-271) .
15.	Verifica-se que o valor atualizado do débito apurado (sem juros) em 1º/1/2017 era superior a R$ 100.000,00, na forma estabelecida nos arts. 6º, inciso I, e 19 da IN/TCU 71/2012, modificada pela IN/TCU 76/2016)	.
16.	Tendo em vista que os elementos solicitados nas diligências supramencionadas são de pleno conhecimento dos responsáveis, uma vez que se tratam dos documentos que os mesmos apresentaram, a título de prestação de contas, bem como os extratos bancários da conta corrente da entidade que administravam, entende-se que não se faz necessária a promoção de nova citação dos referidos gestores. 
17.	Dessa forma, concluídos os saneamentos necessários, a tomada de contas especial está, assim, devidamente constituída e em condição de ser instruída.
EXAME TÉCNICO
18.	Antes de se proceder à análise das alegações de defesa apresentadas pelo Sr. Décio José Ventura, cabe destacar que, passando em revista os documentos encaminhados na etapa de diligência, verificou-se que não há correspondência entre as notas fiscais emitidas e os recibos de pagamentos de autônomos - RPA (peça 1, p. 163-181) e os extratos da conta vinculada enviados pela Caixa Econômica Federal (peças 37-48) , conforme evidenciado abaixo:
Quadro 1 - Relação de TED's:
	Data
	Destinatário
	Valor (D/C) 
	peça

	21/9/2004
	Ministério do Turismo
	51.120,00
	46

	5/10/2004
	Manufatura de Ideias
	27.600,00
	41

	5/10/2004
	Graciosa Cons Asses SC Ltda.
	1.477,50
	40

	5/10/2004
	Roma Turismo
	748,35
	39

	3/12/2004
	Manufatura de Ideias
	10.000,00
	38

	20/4/2005
	Subsecretaria POA
	30.100,00
	47

	28/6/2005
	Manufatura de Ideias
	5.000,00
	45

	18/7/2005
	Manufatura de Ideias
	5.000,00
	43

	21/7/2005
	Manufatura de Ideias
	5.000,00
	44

	26/8/2005
	Não localizado
	2.500,00
	48

	11/10/2005
	José Carlos P. Becker
	2.000,00
	42

	TOTAL CRÉDITOS
	81.220,00
	
	TOTAL DÉBITOS
	59.325,85
	
Quadro 2 - Relação de notas fiscais:
	Data
	Destinatário
	valor
	Peça 1, p.:

	30/9/2004
	Valora e Sanchez Ltda.
	6.885,00
	173

	5/10/2004
	Rosilda de Fátima Almeida - ME
	3.200,00
	175

	5/10/2004
	Arca Produções
	5.000,00
	177

	1/11/2004
	Manufatura de Ideias
	7.520,00
	179

	28/11/2004
	Manufatura de Ideias
	23.000,00
	181

	TOTAL
	45.605,00
	-

Quadro 3 - Relação de Recibos de pagamento de autônomo - RPA:
	Data
	Autônomo
	valor
	Peça 1, p.:

	8/10/2004
	Lilian Rocha
	1.000,00
	163

	8/10/2004
	José Del Carlos de Oliveira
	1.000,00
	165

	8/10/2004
	Jonas Mendes Junior
	1.000,00
	167

	8/10/2004
	Márcio Luis Matsumoto
	1.000,00
	169

	8/10/2004
	Sônia Jora Pagani
	1.000,00
	171

	TOTAL
	5.000,00
	
Quadro 4 - Relação de DARF's:
	Data
	Destinatário
	valor
	Peça 1, p.:

	8/11/2004
	Receita Federal
	124,35
	183

	8/11/2004
	Receita Federal
	345,00
	183

	TOTAL
	469,35
	
19.	Depreende-se dos quadros acima que além de não corresponderem à movimentação da conta corrente bancária específica do ajuste, as notas fiscais não possuem identificação do Convênio 213/2004 - Siafi 510285. De igual modo, os recibos de pagamento de autônomo não possuem assinatura dos seus destinatários, verificando-se que, pela semelhança da grafia, a pessoa que preencheu os referidos recibos também os assinou (peça 1, p. 163-171) . 
20.	Cabe ressaltar que ocorreu um depósito na conta corrente vinculada, em 20/4/2005, da Subsecretaria de Planejamento, Orçamento e Gestão do Ministério do Meio Ambiente (peça 47) , o que indica que a entidade convenente celebrou outro convênio para realizar o mesmo objeto do ajuste ora examinado.
21.	Isso posto, passa-se a descrever adiante cada argumento apresentado nas alegações de defesa do responsável, seguido de suas respectivas análises:
Sr. Décio José Ventura (peça 21) :
Argumentos
22.	Não possui legitimidade para figurar no polo passivo desta TCE, haja vista que foi desligado da função de Presidente do Conselho Deliberativo da Agência MVRG no ano de 2005, conforme documento anexado aos autos.
23.	Após o desligamento passou a exercer a função de Subprefeito do Município de São Miguel Paulista até o ano de 2008 e de Prefeito do Município de Ilha Comprida, de 2009 até 2016.
24.	A administração e supervisão das áreas financeira, administrativa, contábil e de pessoal, inclusive prestação de contas, competia, exclusivamente, à Diretoria-Executiva, conforme art. 30 do Estatuto da Agência MVRG.
25.	Não fez parte da Diretoria-Executiva, tendo presidido apenas o Conselho Deliberativo, cuja atribuição se limitava a deliberar sobre os assuntos submetidos pela Diretoria-Executiva (arts. 19 e 20 do Estatuto da Agência MVRG) .
Análise
26.	Preliminarmente, cabe destacar que todas as notas fiscais e recibos de pagamento de autônomo - RPA foram emitidos no exercício de 2004 (peça 1, p. 163-181) , durante período de gestão do Sr. Décio em que não há questionamentos pela defesa. De igual modo, os valores repassados também foram despendidos antes do alegado pedido de desligamento apresentado pelo gestor, em 25/7/2005, conforme extrato bancário da conta vinculada (peças 37-48) . 
27.	Cabe ressaltar, ainda, que, de acordo com a Ata de Reunião de Diretoria da Agência MVRG, o Sr. Décio ainda estava à frente da referida entidade, em 16/1/2006, na condição de Diretor Presidente, conforme documento acostado à peça 52, p. 14 (extraída, por cópia, da peça 39, p. 14-17 do TC Processo 014.675/2014-5) , o que demonstra que o alegado pedido de desligamento não fora levado a efeito de fato, pelo menos até essa data, o que evidencia que durante todo o período de execução do convênio sob exame o responsável era o diretor presidente da entidade convenente.
28.	Com relação às competências do Sr. Décio, na condição de presidente da entidade convenente, cabe trazer a lume o fato de que o Estatuto da Agência MVRG, datado de 19/10/2001, acostado aos autos pelo defendente (peça 21, p. 5-21) não estava mais em vigor na época de celebração e execução dos recursos federais objeto do convênio em epígrafe, por conta da alteração promovida, em 27/12/2004, sendo o próprio defendente um de seus signatários, na condição de presidente da entidade convenente (peça 51, p. 35 - extraída, por cópia, da peça 25 do TC Processo 000.401/2014-5) .
29.	No novo estatuto, a figura do conselho deliberativo foi extinta, passando a Diretoria-Executiva da Agência MVRG a ser composta pelo diretor presidente, função do Sr. Décio José Ventura, e pelo diretor superintendente, função do Sr. José Carlos Pinheiro Becker, conforme fixado no art. 23 do supramencionado diploma (peça 51, p. 25-29) :
Art. 23. A Diretoria Executiva será composta de 02 (dois) membros, não sócios, eleitos para um mandado de 03 (três) anos, permitida a reeleição, sendo integrada por (01) Diretor Presidente e (01) Diretor Superintendente.
 (...) 
Parágrafo 2º - Compete ao Diretor Presidente: a) convocar as Assembleias Gerais; b) instalar e presidir as reuniões de Diretoria; c) estabelecer e orientar o desenvolvimento das atividades da Agência MVRG; d) apreciar e aprovar o Balanço, os Orçamentos e Relatórios Administrativos elaborados pela Diretoria; e) elaborar e submeter à aprovação da Assembleia Geral, o Relatório Anual de Atividades Administrativas; f) supervisionar todas as atividades da Agência MVRG; g) elaborar e implementar com suporte do Diretor Superintendente os Planos de Ação da Agência MVRG; h) prestar contas das atividades da Diretoria Executiva aos sócios da Agência MVRG; i) elabora e implementar com suporte do Diretor Superintendente o Regimento Interno dos Conselhos; j) representar a Agência MVRG, ativa e passivamente, em juízo ou fora dele; l) outorgar procurações, inclusive judiciais, em nome da Agência MVRG, em conjunto com o Diretor Superintendente; m) assegurar o cumprimento da legislação e das disposições deste Estatuto; n) assegurar o cumprimento de todas as deliberações da Assembleia Geral; o) decidir sobre a abertura de escritórios regionais ou representações em outras localidades do País.
 (...) 
Parágrafo 4º - Poderão os Diretores Executivos praticarem, isoladamente, além dos poderes para a administração geral e demais encartados neste Estatuto:
 (...) 
2) celebrar todos os tipos de operações bancárias, podendo para tanto, abrir, manter, fechar e liquidar contas correntes, de poupança ou de economia em quaisquer bancos e outras entidades financeiras ou de crédito, constituir e retirar depósitos e consignações, podendo, ainda, retirar talões de cheques e verificar saldos;
 (...) 
7) celebrar contratos, convênios, termos e documentos de qualquer tipo nas searas pública e privada. (grifamos) 
30.	Dessa forma, diferentemente do alegado pela defesa do responsável, resta claro que o Sr. Décio possuía competência para dirigir administrativa e financeiramente a entidade convenente à época da celebração e execução do convênio ora examinado, sendo legítima a sua inclusão no polo passivo desta TCE.
31.	Com efeito, cabe salientar que incumbe ao gestor o ônus de provar o bom e regular emprego dos recursos públicos nos fins previamente colimados pela legislação. A aplicação das verbas públicas deverá ocorrer de acordo com as instruções normativas da Secretaria do Tesouro Nacional, no Decreto 93.872/1986, na Lei 8.666/1993 e com as demais normas de administração financeira e orçamentária. 
32.	Aliás, esse é o comando assentado no art. 70, parágrafo único, da Constituição Federal, e no art. 93 do Decreto-lei 200/1967, o qual dispõe que: "quem quer que utilize dinheiros públicos terá de justificar seu bom e regular emprego na conformidade das leis, regulamentos e normas emanadas das autoridades competentes".
33.	Portanto, as alegações de defesa apresentadas pelo responsável não devem ser acolhidas.
Revelia
José Carlos Pinheiro Becker e Agência de Desenvolvimento dos Municípios da Mesorregião do Vale do Ribeira/Guaraqueçaba - (Agência MVRG) .
Da validade das notificações
34.	Preliminarmente, cumpre tecer breves considerações sobre a forma como são realizadas as comunicações processuais no TCU. A esse respeito, destacam-se o art. 179, do Regimento Interno do TCU (Resolução 155, de 4/12/2002) e o art. 4º, inciso III, § 1º, da Resolução TCU 170, de 30 de junho de 2004, in verbis:
Art. 179. A citação, a audiência ou a notificação, bem como a comunicação de diligência, farse-ão:
I - mediante ciência da parte, efetivada por servidor designado, por meio eletrônico, fac-símile, telegrama ou qualquer outra forma, desde que fique confirmada inequivocamente a entrega da comunicação ao destinatário;
II - mediante carta registrada, com aviso de recebimento que comprove a entrega no endereço do destinatário;
III - por edital publicado no Diário Oficial da União, quando o seu destinatário não for localizado
 (...) 
Art. 3º As comunicações serão dirigidas ao responsável, ou ao interessado, ou ao dirigente de órgão ou entidade, ou ao representante legal ou ao procurador constituído nos autos, com poderes expressos no mandato para esse fim, por meio de:
I - correio eletrônico, fac-símile ou telegrama;
II - servidor designado;
III - carta registrada, com aviso de recebimento;
IV - edital publicado no Diário Oficial da União, quando o seu destinatário não for localizado, nas hipóteses em que seja necessário o exercício de defesa".
Art. 4º. Consideram-se entregues as comunicações:
I - efetivadas conforme disposto nos incisos I e II do artigo anterior, mediante confirmação da ciência do destinatário;
II - realizadas na forma prevista no inciso III do artigo anterior, com o retorno do aviso de recebimento, entregue comprovadamente no endereço do destinatário;
III - na data de publicação do edital no Diário Oficial da União, quando realizadas na forma prevista no inciso IV do artigo anterior.
§ 1º O endereço do destinatário deverá ser previamente confirmado mediante consulta aos sistemas disponíveis ao Tribunal ou a outros meios de informação, a qual deverá ser juntada ao respectivo processo.
	(...) 
35.	Bem se vê, portanto, que a validade da citação via postal não depende de que o aviso de recebimento seja assinado pelo próprio destinatário da comunicação, o que dispensa, no caso em tela, a entrega do AR em "mãos próprias". A exigência da norma é no sentido de o Tribunal verificar se a correspondência foi entregue no endereço correto, residindo aqui a necessidade de certeza inequívoca. 
36.	Não é outra a orientação da jurisprudência do TCU, conforme se verifica dos julgados a seguir transcritos:
São válidas as comunicações processuais entregues, mediante carta registrada, no endereço correto do responsável, não havendo necessidade de que o recebimento seja feito por ele próprio (Acórdão 3648/2013-TCU-Segunda Câmara, Relator Ministro JOSÉ JORGE) ;
É prescindível a entrega pessoal das comunicações pelo TCU, razão pela qual não há necessidade de que o aviso de recebimento seja assinado pelo próprio destinatário. Entregandose a correspondência no endereço correto do destinatário, presume-se o recebimento da citação. (Acórdão 1019/2008-TCU-Plenário, Relator Ministro BENJAMIN ZYMLER) ;
As comunicações do TCU, inclusive as citações, deverão ser realizadas mediante Aviso de Recebimento - AR, via Empresa Brasileira de Correios e Telégrafos, bastando para sua validade que se demonstre que a correspondência foi entregue no endereço correto. (Acórdão 1526/2007-TCU-Plenário, Relator Ministro AROLDO CEDRAZ) .
37.	A validade do critério de comunicação processual do TCU foi referendada pelo Supremo Tribunal Federal, nos termos do julgamento do MS-AgR 25.816/DF, por meio do qual se afirmou a desnecessidade da ciência pessoal do interessado, entendendo-se suficiente a comprovação da entrega do "AR" no endereço do destinatário:
EMENTA: AGRAVO REGIMENTAL. MANDADO DE SEGURANÇA. DESNECESSIDADE DE INTIMAÇÃO PESSOAL DAS DECISÕES DO TRIBUNAL DE CONTAS DA UNIÃO. ART. 179 DO REGIMENTO INTERNO DO TCU. INTIMAÇÃO DO ATO IMPUGNADO POR CARTA REGISTRADA, INICIADO O PRAZO DO ART. 18 DA LEI nº 1.533/51 DA DATA CONSTANTE DO AVISO DE RECEBIMENTO. DECADÊNCIA RECONHECIDA. AGRAVO IMPROVIDO.
O envio de carta registrada com aviso de recebimento está expressamente enumerado entre os meios de comunicação de que dispõe o Tribunal de Contas da União para proceder às suas intimações.
O inciso II do art. 179 do Regimento Interno do TCU é claro ao exigir apenas a comprovação da entrega no endereço do destinatário, bastando o aviso de recebimento simples.
38.	No caso vertente, as citações do Sr. José Carlos Pinheiro Becker (peças 16 e 24) e da Agência MVRG (peças 13 e 14) ocorreram em endereço proveniente de pesquisa realizada nos Sistemas Corporativos do TCU e na base de dados do Sistema CPF da Receita Federal do Brasil (peças 10, 12 e 27) , tendo as notificações sido devidamente assinadas (peças 19 e 25) . 
39.	Nos processos do TCU, a revelia não leva à presunção de que seriam verdadeiras todas as imputações levantadas contra os responsáveis, diferentemente do que ocorre no processo civil, em que a revelia do réu opera a presunção da verdade dos fatos narrados pelo autor. Dessa forma, a avaliação da responsabilidade do agente não pode prescindir da prova existente no processo ou para ele carreada. 
40.	Ao não apresentar sua defesa, os responsáveis deixaram de produzir prova da regular aplicação dos recursos sob sua responsabilidade, em afronta às normas que impõem aos gestores públicos a obrigação legal de, sempre que demandados pelos órgãos de controle, apresentarem os documentos que demonstrem a correta utilização das verbas públicas, a exemplo do contido no art. 93, do DecretoLei 200/1967: "Quem quer que utilize dinheiros públicos terá de justificar seu bom e regular emprego na conformidade das leis, regulamentos e normas emanadas das autoridades administrativas competentes." 
41.	Mesmo as alegações de defesa não sendo apresentadas, considerando o princípio da verdade real que rege esta Corte, procurou-se buscar, em manifestações dos responsáveis na fase interna desta Tomada de Contas Especial, se havia algum argumento que pudesse ser aproveitado a seu favor. 
42.	No entanto, os responsáveis não se manifestaram na fase interna da TCE, não havendo, assim, nenhum argumento que possa vir a ser analisado e posteriormente servir para afastar as irregularidades apontadas.
Prescrição da Pretensão Punitiva
43.	Vale ressaltar que a pretensão punitiva do TCU, conforme Acórdão 1441/2016-TCU-Plenário, que uniformizou a jurisprudência acerca dessa questão, subordina-se ao prazo geral de prescrição indicado no art. 205 do Código Civil, que é de 10 anos, contado da data de ocorrência da irregularidade sancionada, nos termos do art. 189 do Código Civil, sendo este prazo interrompido pelo ato que ordenar a citação, a audiência ou a oitiva do responsável. 
44.	No caso em exame, ocorreu a prescrição, uma vez que os recursos públicos federais foram transferidos em 17/9/2004 (peça 1, p. 157) , e o ato de ordenação da citação foi promovido em 4/8/2017 (peça 9) .
CONCLUSÃO
45.	Em face da análise promovida na seção "Exame Técnico", verifica-se que nem a Agência de Desenvolvimento dos Municípios da Mesorregião do Vale do Ribeira/Guaraqueçaba - Agência MVRG nem o Sr. José Carlos Pinheiro Becker lograram comprovar a boa e regular aplicação dos recursos. Instados a se manifestar, optaram pelo silêncio, caracterizando a revelia, nos termos do § 3º, do art. 12, da Lei 8.443/1992. 
46.	Além disso, será proposta a rejeição das alegações de defesa apresentadas pelo Sr. Décio José Ventura, uma vez que não foram suficientes para sanar as irregularidades a ele atribuídas nem afastar o débito apurado. Ademais, inexistem nos autos elementos que demonstrem a boa-fé dos responsáveis ou a ocorrência de outras excludentes de culpabilidade.
47.	Por outro lado, verifica-se que ocorreu a prescrição da pretensão punitiva, conforme análise já realizada.
48.	Tendo em vista que não constam dos autos elementos que permitam reconhecer a boa-fé dos responsáveis, sugere-se que as suas contas sejam julgadas irregulares, nos termos do art. 202, § 6º, do Regimento Interno do TCU, com a imputação do débito atualizado monetariamente e acrescido de juros de mora, nos termos do art. 202, § 1º do Regimento Interno do TCU, descontado o valor eventualmente recolhido. Ressalta-se que a análise da culpabilidade relativa à pessoa jurídica de direito privado é realizada considerando as condutas de seus administradores, uma vez que os atos destes obrigam a pessoa jurídica, desde que exercidos nos limites dos poderes definidos no ato constitutivo do ente, nos termos do art. 47 do Código Civil (Acórdão 1723/2016-TCU-Plenário, Ministro-Relator Raimundo Carrero) .
PROPOSTA DE ENCAMINHAMENTO
49.	Diante do exposto, submetem-se os autos à consideração superior, propondo ao Tribunal:
	a) considerar revéis o Sr. José Carlos Pinheiro Becker (CPF XXX.265.389-XX) e a Agência de Desenvolvimento dos Municípios da Mesorregião do Vale do Ribeira/Guaraqueçaba - Agência MVRG (CNPJ 04.632.000/0001-65) , para todos os efeitos, dando-se prosseguimento ao processo, com fulcro no art. 12, § 3º, da Lei 8.443/1992;
	b) rejeitar as alegações de defesa apresentadas pelo Sr. Décio José Ventura (CPF XXX.163.808-XX) ; 
	c) julgar irregulares, nos termos dos arts. 1º, inciso I, 16, inciso III, alínea c, da Lei 8.443/1992, c/c os arts. 19 e 23, inciso III, da mesma Lei, as contas dos Srs. Décio José Ventura (CPF XXX.163.808-XX) e José Carlos Pinheiro Becker (CPF XXX.265.389-XX) e da Agência de Desenvolvimento dos Municípios da Mesorregião do Vale do Ribeira/Guaraqueçaba - Agência MVRG (CNPJ 04.632.000/0001-65) , condenando-os solidariamente ao pagamento da importância a seguir especificada, atualizada monetariamente e acrescida dos juros de mora, calculada a partir da data discriminada até a data da efetiva quitação do débito, fixando-lhes o prazo de quinze dias, para que comprovem, perante o Tribunal, o recolhimento da referida quantia aos cofres do Tesouro Nacional, nos termos do art. 23, inciso III, alínea "a", da citada lei, c/c o art. 214, inciso III, alínea "a", do Regimento Interno do TCU;
Débito relacionado ao Sr. Décio José Ventura (CPF XXX.163.808-XX) , em solidariedade, com o Sr.  José Carlos Pinheiro Becker (CPF XXX.265.389-XX) e a Agência de Desenvolvimento dos Municípios da Mesorregião do Vale do Ribeira/Guaraqueçaba - Agência MVRG (CNPJ 04.632.000/0001-65) :
	Data de ocorrência
	Valor histórico (R$) 

	17/9/2004
	51.120,00

                                                     Valor atualizado do débito (com juros) em 21/10/2020: R$ 227.813,07 (peça 53) .
	d) autorizar também, desde logo, se requerido, com fundamento no art. 26, da Lei 8.443, de 1992, c/c o art. 217, §§ 1º e 2º do Regimento Interno do TCU, o parcelamento da (s) dívida (s) em até 36 parcelas, incidindo, sobre cada parcela, corrigida monetariamente, os correspondentes acréscimos legais, fixando-lhes o prazo de quinze dias, a contar do recebimento da notificação, para comprovarem, perante o Tribunal, o recolhimento da primeira parcela, e de trinta dias, a contar da parcela anterior, para comprovarem os recolhimentos das demais parcelas, devendo incidir, sobre cada valor mensal, atualizado monetariamente, os juros de mora devidos, no caso do débito, na forma prevista na legislação em vigor, alertando-se os responsáveis de que a falta de comprovação do recolhimento de qualquer parcela importará o vencimento antecipado do saldo devedor, nos termos do § 2º do art. 217 do Regimento Interno deste Tribunal; 
	e) enviar cópia do Acórdão a ser prolatado à Procuradoria da República no Estado de São Paulo, nos termos do § 3º do art. 16 da Lei 8.443/1992, c/c o § 7º do art. 209 do Regimento Interno do TCU, para adoção das medidas cabíveis; e
	f) enviar cópia do Acórdão que vier a ser proferido ao Ministério do Turismo e aos responsáveis, para ciência;
	g) informar à Procuradoria da República no Estado de São Paulo, ao Ministério do Turismo e aos responsáveis que a presente deliberação, acompanhada do Relatório e do Voto que a fundamenta, está disponível para a consulta no endereço www.tcu.gov.br/acordaos, além de esclarecer que, caso requerido, o TCU poderá fornecer sem custos as correspondentes cópias, de forma impressa; e
	h) informar à Procuradoria da República no Estado de São Paulo que, nos termos do parágrafo único do art. 62 da Resolução TCU 259/2014, os procuradores e membros do Ministério Público credenciados nesta Corte de Contas podem acessar os presentes autos de forma eletrônica e automática, ressalvados apenas os casos de eventuais peças classificadas como sigilosas, as quais requerem solicitação formal."
É o relatório.

não há

Procurador Marinus Eduardo De Vries Marsico.

TOMADA DE CONTAS ESPECIAL. CONVÊNIO. irregularidades na execução física e financeira. CITAÇÃO. REVELIA DE ALGUNS RESPONSÁVEIS. REJEIÇÃO DAS ALEGAÇÕES DE DEFESA. DÉBITO. PRESCRIÇÃO DA PRETENSÃO PUNITIVA. CIÊNCIA.

TOMADA DE CONTAS ESPECIAL (TCE)

Secretaria de Controle Externo de Tomada de Contas Especial (SecexTCE).

Cuidam os autos de tomada de contas especial instaurada pelo Ministério do Turismo em razão de irregularidades na execução física e financeira do objeto do Convênio 213/2004 (peça 1, p. 137-151) , celebrado com a Agência de Desenvolvimento dos Municípios da Mesorregião do Vale do Ribeira/Guaraqueçaba - Agência MVRG, que teve por objeto a realização do "Encontro de Turismo Sustentável e Estruturação do Sistema de Informação de Turismo do Território da Mesorregião do Vale do Ribeira/Guaraqueçaba".
2.	Para consecução de seu objeto, o ajuste previa o montante de R$ 57.195,00, sendo R$ 51.120,00, à conta do concedente, e R$ 6.075,00, referentes à contrapartida do convenente (peça 1, p. 141) . Os recursos federais previstos foram liberados em 17/9/2004, por meio da Ordem Bancária 2004OB901596 (peça 1, p. 157) . A vigência do convênio foi prevista para o período de 5/8/2004 a 5/12/2004 (peça 1, p. 151 e 155) .
3.	Conforme consignado no Relatório de Auditoria CGU 1643/2015 (peça 1, p. 315-317) , a instauração da presente tomada de contas especial decorreu do não atendimento das solicitações de apresentação de documentos comprobatórios:
"Encaminhar cópias dos contratos celebrados com os fornecedores;
Devolver o valor de R$ 190,17, devidamente corrigido, referente à não aplicação dos recursos no mercado financeiro [...];
Encaminhar cópias dos TEDs referentes a todos os pagamentos efetuados;
Encaminhar novas cópias das notas fiscais contendo a identificação do número do convênio."
II
4.	Regularmente citados, solidariamente, para apresentar alegações de defesa e/ou recolher aos cofres da União o montante recebido por força do citado ajuste, atualizado monetariamente, apenas o Sr. Décio José Ventura, Diretor-Presidente da agência no período de 28/11/2003 a 9/2/2015, compareceu aos autos (peça 21) . A Agência de Desenvolvimento dos Municípios da Mesorregião do Vale do Ribeira/Guaraqueçaba - Agência MVRG e o Sr. José Carlos Pinheiro Becker, ex-diretor superintendente da agência, permaneceram silentes. Dessa forma, resta caracterizada a revelia desses responsáveis, nos termos do art. 12, inciso IV, § 3º, da Lei 8.443/1992.
5.	O Sr. Décio José Ventura alega, em síntese, que não possuiria legitimidade para figurar no polo passivo desta TCE, pois (i) teria sido desligado da função de Presidente do Conselho Deliberativo da Agência MVRG no ano de 2005; (ii) a administração e supervisão das áreas financeira, administrativa, contábil e de pessoal, inclusive prestação de contas, competiria, exclusivamente, à Diretoria-Executiva, conforme art. 30 do Estatuto da Agência MVRG; (iii) não teria feito parte da Diretoria-Executiva; e (iv) a atribuição do Conselho Deliberativo se limitaria a deliberar sobre os assuntos submetidos pela Diretoria-Executiva (arts. 19 e 20 do Estatuto da Agência MVRG) .
III
6.	Após o exame das alegações de defesa apresentadas pelo Sr. Décio José Ventura, a unidade técnica propõe julgar irregulares as contas dos responsáveis e condená-los ao pagamento do débito apurado.
7.	O representante do Ministério Público junto ao TCU manifestou-se de acordo com a proposta da unidade técnica.
IV
8.	Acolho os pareceres precedentes e adoto seus fundamentos como razões de decidir, sem prejuízos das considerações a seguir.
9.	Conforme ressaltou a unidade técnica, as notas fiscais e recibos de pagamento de autônomo - RPA constantes da prestação de contas foram emitidos no exercício de 2004 (peça 1, p. 163-181) , durante o período de gestão do Sr. Décio, e, de acordo com o extrato bancário da conta vinculada, o montante repassado pelo Ministério do Turismo foi despendido antes do alegado pedido de desligamento do responsável, em 25/7/2005 (peças 37-48) .
10.	Ademais, o Sr. Décio José Ventura estava à frente da referida entidade, em 16/1/2006, na condição de Diretor Presidente, conforme registrado na Ata de Reunião de Diretoria da Agência MVRG (peça 52, p. 14 - extraída, por cópia, da peça 39, p. 14-17 do TC Processo 014.675/2014-5) . Tal fato evidencia que o responsável era o diretor presidente da convenente durante todo o período de execução do convênio.
11.	Por fim, como demonstrou a unidade técnica, o Estatuto da Agência MVRG, datado de 19/10/2001, acostado aos autos pelo defendente (peça 21, p. 5-21) , não estava mais em vigor na época da celebração e execução dos recursos federais objeto do ajuste, dada a alteração promovida, em 27/12/2004.
12.	No novo estatuto (peça 51, p. 35 - extraída, por cópia, da peça 25 do TC Processo 000.401/2014-5) , que possui entre os signatários, na condição de presidente da entidade, o Sr. Décio José Ventura, a figura do conselho deliberativo foi extinta e a Diretoria-Executiva da Agência MVRG passou a ser composta pelo diretor presidente, função do responsável, e pelo diretor superintendente, função do Sr. José Carlos Pinheiro Becker, conforme fixado em seu art. 23 (peça 51, p. 25-29) .
13.	Dessa forma, as alegações não merecem ser acolhidas. Conforme concluiu a unidade técnica, é legítima a inclusão do responsável no polo passivo desta TCE, uma vez que possuía competência para dirigir administrativa e financeiramente a entidade convenente à época da celebração e execução do convênio ora examinado.
14.	A jurisprudência desta Corte é firme no tocante à responsabilidade pessoal do gestor pela comprovação da boa e regular aplicação dos recursos federais recebidos mediante convênio ou instrumentos congêneres. Nesse passo, todo aquele que utiliza ou gerencia recursos públicos, por dever constitucional e legal, submete-se ao encargo de demonstrar o correto emprego dos valores federais, nos termos dos arts. 70, parágrafo único, e 37, caput, da Constituição de 1988 e do art. 93 do Decreto-Lei 200, de 25 de fevereiro de 1967.
15.	Assim, não havendo nos autos elementos que possam comprovar a boa e regular aplicação dos recursos transferidos ou permitir a conclusão pela boa-fé, adiro ao encaminhamento proposto pela unidade técnica, para julgar irregulares as presentes contas e condenar solidariamente os responsáveis ao pagamento do débito apurado, atualizado monetariamente e acrescido dos juros de mora devidos, na forma da legislação em vigor.
16.	Conforme o Acórdão 1441/2016-TCU-Plenário, este Tribunal uniformizou a jurisprudência acerca do prazo de prescrição da pretensão punitiva do TCU, decidindo-se pela observância do prazo geral indicado no art. 205 do Código Civil (dez anos) , contado da data de ocorrência da irregularidade sancionada. Naquele julgamento também se decidiu que haveria interrupção pelo ato que ordenasse a citação, a audiência ou a oitiva dos responsáveis.
17.	Dito isso, observo que no caso concreto ocorreu a prescrição. O prazo final para prestação de contas ocorreu em 3/2/2005 e o ato que ordenou a citação, em 4/8/2017.
	Ante o exposto, em consonância com a unidade técnica e o representante do Parquet, voto por que seja adotada a deliberação que ora submeto a este Colegiado.
TCU, Sala das Sessões Ministro Luciano Brandão Alves de Souza, em 23 de fevereiro de 2021.
BENJAMIN ZYMLER 
Relator